ACORDAO-COMPLETO-2423343

ACÓRDÃO 9784/2020 ATA 32/2020 - PRIMEIRA CÂMARA

VISTOS, relatados e discutidos estes autos em que se examina ato de concessão de aposentadoria a Maria Aparecida Dias de Carvalho Gonçalves, ex-servidora da Fundação Universidade Federal de Ouro Preto:
ACORDAM os Ministros do Tribunal de Contas da União, reunidos em sessão da 1ª Câmara, ante as razões expostas pelo Relator, em:
9.1. considerar ilegal o ato de concessão de aposentadoria a Maria Aparecida Dias de Carvalho Gonçalves e negar o seu registro; 
9.2. dispensar o ressarcimento das quantias indevidamente recebidas de boa-fé, consoante o disposto no Enunciado 106 da Súmula da Jurisprudência do TCU;	
9.3. determinar à Fundação Universidade Federal de Ouro Preto que:
9.3.1. no prazo de 15 (quinze) dias, contados a partir da ciência deste Acórdão, suspenda os pagamentos decorrentes do ato considerado ilegal, sob pena de responsabilidade solidária da autoridade administrativa omissa;
9.3.2. comunique à beneficiária do ato considerado ilegal acerca da presente deliberação, alertando-a de que o efeito suspensivo decorrente de eventual interposição de recurso não a exime da devolução dos valores percebidos indevidamente após a notificação, em caso de não provimento;
9.3.3. encaminhe ao Tribunal, por cópia, comprovante da data em que a beneficiária do ato considerado ilegal tomou conhecimento desta decisão;
9.3.4. promova o reenquadramento da ex-servidora no cargo/classe/padrão de nível médio que atualmente corresponda ao cargo de Assistente de Administração, ocupado por ela antes da ascensão funcional irregular;
9.3.5. envie, no prazo de trinta dias, pelo Sistema e-Pessoal, novo ato de concessão de aposentadoria da interessada, livre das irregularidades detectadas.

Ato de concessão de aposentadoria.

Primeira Câmara

Fundação Universidade Federal de Ouro Preto.

3. Interessados/Responsáveis:
3.1. Interessada: Maria Aparecida Dias de Carvalho Gonçalves (XXX.159.596-XX).

13.1. Ministros presentes: Benjamin Zymler (na Presidência), Walton Alencar Rodrigues (Relator) e Bruno Dantas.
13.2. Ministro-Substituto convocado: Augusto Sherman Cavalcanti.
13.3. Ministro-Substituto presente: Weder de Oliveira.

WALTON ALENCAR RODRIGUES

Adoto, como relatório, a instrução da Sefip, cuja proposta foi acolhida pelo representante do MP/TCU:
"1. Trata-se de ato de concessão inicial de aposentadoria de Maria Aparecida Dias de Carvalho Gonçalves, ex-servidora da Fundação Universidade Federal de Ouro Preto.
2.	O ato foi submetido, para fim de registro, à apreciação do Tribunal de Contas da União (TCU) , de acordo com o art. 71, inciso III, da Constituição Federal. O cadastramento e a disponibilização ao TCU ocorreram por intermédio do Sistema de Apreciação e Registro de Atos de Admissão e Concessões, na forma dos arts. 2º, caput e incisos I a VI, e 4º, caput, da Instrução Normativa - TCU 78/2018.
EXAME TÉCNICO
3.	A servidora Maria Aparecida Dias de Gonçalves Carvalho aposentou-se voluntariamente, com proventos integrais, com base no art. 3º da Emenda Constitucional 47/2005.
4.	O Controle Interno do órgão emitiu parecer de ilegalidade em razão de reenquadramento ocorrido em janeiro de 2001, do cargo de Assistente em Administração para o cargo de Secretário Executivo sem fundamentação legal e, também, em face da servidora receber a rubrica VBC que deveria ter sido absorvida pelos aumentos do vencimento básico dos anos seguintes. 
5. Constatou-se na ficha financeira extraída do Siape (peça 2) a continuidade do pagamento da rubrica "82375 VENC.BAS.COMP.ART.15 L11091/05", no valor de R$ 179,35, sem a absorção correta, nos termos dos parágrafos 2º e 3º do art. 15 da Lei 11.091/2005.		
Da parcela complementar prevista no art. 15 da Lei 11.091/2005 - VBC
6. 	A parcela "VENC. BAS. COMP. ART. 15 L. 11.091/05" refere-se à parcela complementar da remuneração prevista no art. 15 da Lei 11.091/2005, que dispôs sobre o Plano de Carreira dos Cargos Técnico-Administrativos em Educação, no âmbito das Instituições Federais de Ensino. O dispositivo é transcrito parcialmente a seguir:
Art. 15. O enquadramento previsto nesta Lei será efetuado de acordo com a Tabela de Correlação, constante do Anexo VII desta Lei. 
§ 1º.  O enquadramento do servidor na Matriz Hierárquica será efetuado no prazo máximo de    90 (noventa) dias após a publicação desta Lei, observando-se:
 (...) 
§ 2º.  Na hipótese de o enquadramento de que trata o § 1º deste artigo resultar em vencimento básico de valor menor ao somatório do vencimento básico, da Gratificação Temporária - GT e da Gratificação Específica de Apoio Técnico-Administrativo e Técnico-Marítimo às Instituições Federais de Ensino - GEAT, considerados no mês de dezembro de 2004, proceder-se-á ao pagamento da diferença como parcela complementar, de caráter temporário.
 (...) 
§ 3º.  A parcela complementar a que se refere o § 2º deste artigo será considerada para todos os efeitos como parte integrante do novo vencimento básico, e será absorvida por ocasião da reorganização ou reestruturação da carreira ou tabela remuneratória, inclusive para fins de aplicação da tabela constante do Anexo I-B desta Lei.
 (...) (grifos) .
7. Essa parcela complementar, portanto, deveria ser absorvida pelos reajustes posteriores.
8. Contudo, os arts. 13 da Lei 11.784/2008 e 43 da Lei 12.772/2012 vedaram essa absorção pelos aumentos promovidos por essas leis (escalonados entre maio de 2008 e julho de 2010 e entre março de 2013 e março de 2015) :
Art. 13. A parcela complementar de que tratam os §§ 2º e 3º do art. 15 da Lei nº 11.091, de 12 de janeiro de 2005, não será absorvida por força dos aumentos remuneratórios decorrentes das alterações realizadas na Lei nº 11.091, de 12 de janeiro de 2005, em virtude das alterações impostas pelos arts. 12 e 15 desta Lei (Lei 11.784/2008) .
Art. 43. A parcela complementar de que tratam os §§ 2º e 3º do art. 15 da Lei nº 11.091, de 2005, não será absorvida por força dos aumentos remuneratórios com efeitos financeiros no período de 2013 a 2015 (Lei 11.772/2012) .
9. Cabe considerar que a tabela atualmente vigente foi aprovada pela Lei 12.772/2012. Isso considerado, a vedação de absorção pelos reajustes trazidos pelas Leis 11.784/2008 e 12.772/2012 implica, necessariamente, o seguinte: da sua criação até hoje, a única possibilidade de absorção da parcela complementar foi quando da aplicação da tabela do Anexo I-B da Lei 11.091/2005.
10. Assim, para verificar a regularidade do pagamento dessa parcela complementar, cabe verificar:
a) se a criação da parcela complementar, incluída na ficha financeira de maio de 2005, observou a fórmula de cálculo estabelecida no art. 15, § 2º, da Lei 11.091/2005 (parcela complementar = provento básico de maio de 2005 - provento básico de dezembro de 2004 - GT - GEAT) ;
b) se foi correta a absorção quando da aplicação da tabela do Anexo I-B da Lei 11.091/2005, na forma do art. 15, § 3º, da Lei 11.091/2005.
11. O quadro a seguir permite maior clareza nessa verificação.
	Mês/ano
	Provento básico (R$) 
	GT (R$
	GEAT (R$) 
	Parcela Complementar (R$) 
	Soma (R$) 

	12/2004
	1.752,74
	262,91
	265,00
	-
	2.280,65

	05/2005
	1.755,01
	-
	-
	525,59
	2.280,60

	01/2006
	2.101,25
	-
	-
	179,35
	2.280,60

	12/2007
	2.255,26
	-
	-
	179,35    
	2.358,97

	04/2008
	2.768,07
	-
	-
	179,35   
	2.440,16

12. No caso concreto, há que se verificar se a parcela complementar paga atualmente à Sra.  Maria Aparecida Dias de Carvalho Gonçalves, no valor de R$ 179,35, corresponde ao resíduo existente na data da publicação da MP 431, de 14/5/2008, que interrompeu a absorção da referida parcela.
13. De acordo com o § 2º do art.15 da Lei 11.091/2005, o valor inicial da rubrica "82375 VENC.BAS.COMP.ART.15 L11091/05" deve ser igual ao somatório do vencimento básico, da Gratificação Temporária - GT e da Gratificação Específica de Apoio Técnico-Administrativo e Técnico-Marítimo às Instituições Federais de Ensino - GEAT, considerados no mês de dezembro de 2004, subtraindo-se desse resultado o vencimento básico no momento do enquadramento previsto pela mesma lei.
14. Dados extraídos do Siape indicam que em dezembro de 2004, seu provento básico, acrescido da GT e da GEAT, era de R$ 2.280,65.
15. Em maio de 2005 (mês da implantação dos novos valores fixados pela Lei 11.091/2005) , o vencimento básico do cargo da servidora foi alterado para R$ 1.755,01, mais a parcela relativa ao vencimento básico complementar da Lei 11.091/2005 (VBC) no valor de R$ 525,59, totalizando R$ 2.280,60, o que demonstra a regularidade do valor inicial da rubrica.
16. Em janeiro de 2006, o vencimento básico passou a R$ 2.101,25 e a rubrica relativa ao vencimento básico complementar foi reduzida para R$ 179,35, totalizando R$ 2.280,60, estando, portanto, de acordo com o disposto no art. 15 da Lei 11.091/2005.
17. Em dezembro de 2007, o vencimento básico da inativa foi majorado para R$ 2.255,26, entretanto ela continuou recebendo a rubrica Siape "82375 VENC.BAS.COMP.ART.15 L11091/05", no valor inalterado de R$ 179,35. Assim, para permanecer de acordo com o disposto no art. 15 da Lei 11.091/2005, o VBC deveria ter sido reduzido para R$ 25,34, o que não aconteceu.
18. Em abril de 2008, com a edição do "regulamento específico" (cf. art. 15, § 4º) , deu-se a efetivação do enquadramento por nível de capacitação, previsto no inciso III do art. 26 da Lei, enquadramento esse que encerrou a implantação gradual do plano de carreira e, por força do art. 15, § 3º, da norma, também deveria ensejar a absorção da parcela complementar. E esse também é o entendimento do Tribunal (Acórdão 2069/2017-TCU-Primeira Câmara, de relatoria do Ministro Benjamin Zymler) .
19. O primeiro acréscimo subsequente, já sem impacto sobre a parcela complementar, apenas ocorreu com a edição da Lei 11.784/2008, cujos efeitos financeiros tiveram início em maio/2008.
20. Assim, em abril de 2008, o vencimento básico da ex-servidora foi alterado para R$ 2.768,07, e ela continuou recebendo a rubrica Siape "82375 VENC.BAS.COMP.ART.15 L11091/05", no valor inalterado de R$ 179,35. Entretanto, não havia mais a necessidade do pagamento de resíduo do vencimento complementar à Sra. Maria Aparecida Dias de Carvalho Gonçalves.
Reenquadramento, sem concurso público, do cargo de assistente em administração, de nível intermediário, para o cargo de secretário executivo, de nível superior.
21.Sobre o reenquadramento, destaque-se que o instituto da ascensão funcional, desde o ano de 1988, foi abolido do ordenamento jurídico pátrio. O Diário da Justiça de 23/4/1993 publicou o resultado do julgamento da ADIN 837-4/DF, momento a partir do qual o Supremo Tribunal Federal considerou inconstitucional aquele instituto.
22. Este Tribunal, por sua vez, a partir da Decisão 585/1996-Plenário, relator Ministro Bento Bugarin, também firmou o entendimento de que deve ser considerado ilegal qualquer ato de provimento de cargo público efetivo, sem concurso público. A Primeira Câmara, em recente deliberação, exarou o Acórdão 803/2020, da lavra do Ministro Vital do Rêgo, que considerou ilegal caso análogo ao destes autos.
CONCLUSÃO
23. Em razão do exposto e tendo em vista as análises realizadas no ato de concessão de aposentadoria de Maria Aparecida Dias de Gonçalves Carvalho, esta Unidade Técnica considera que o ato em tela pode receber a chancela de ilegalidade e negado o registro por esta Egrégia Corte, ante a continuidade do pagamento da rubrica VENC BAS.COMP ART. 15 L11091/05, no valor de R$ 179,35, sem a devida absorção prescrita no § 3º do art. 15 da Lei 11/091/2005, bem como pelo reenquadramento de cargo de nível médio para cargo de nível superior, em flagrante violação do disposto no art. 37, inciso II, da Constituição Federal de 1988.
24. Destaque-se que a análise deste processo levou em conta os dispositivos da Resolução TCU 315/2020.
PROPOSTA DE ENCAMINHAMENTO
25. Ante o exposto, com fundamento nos arts. 71, inciso III, da Constituição Federal, 1o, inciso V, e 39, inciso II, da Lei n. 8.443/1992 e 260, §§ 1o, 2º e 5º e 6º, do Regimento Interno do Tribunal de Contas da União, propõe-se:
a) considerar ILEGAL e negar o registro do ato inicial de aposentadoria de Maria Aparecida Dias de Carvalho Gonçalves (CPF: XXX.159.596-XX) ;
b) dispensar o ressarcimento das quantias indevidamente recebidas de boa-fé, nos termos da Súmula TCU n. 106;
c) determinar à Fundação Universidade Federal de Ouro Preto, com fundamento no art. 4º, inciso I, da Resolução TCU 315/2020, que: 
c.1) no prazo de quinze dias, faça cessar os pagamentos decorrente do ato impugnado por esta Corte, sob pena de responsabilidade solidária da autoridade administrativa omissa, nos termos do art. 262 do Regimento Interno/TCU;
c.2) promova o reenquadramento da ex-servidora no cargo/classe/padrão de nível médio que atualmente corresponda ao cargo de Assistente de Administração, ocupado por ela antes da ascensão funcional irregular;
c.3) envie, no prazo de trinta dias, pelo Sistema e-Pessoal, novo ato de concessão de aposentadoria da interessada, livre da irregularidade detectada;
c.4) dê ciência, no prazo de 15 (quinze) dias, do inteiro teor desta deliberação à interessada, alertando-a de que o efeito suspensivo proveniente da interposição de eventuais recursos junto ao TCU não a exime da devolução dos valores percebidos indevidamente após a respectiva notificação, caso esses não sejam providos; 
c.5) encaminhe ao Tribunal, no prazo de 30 (trinta) dias contados da ciência da decisão, documento apto a comprovar que a interessada tomou conhecimento do acórdão;"
É o relatório.

não há

Procurador Marinus Eduardo De Vries Marsico.

APOSENTADORIA. UNIVERSIDADE FEDERAL DE OURO PRETO. VENCIMENTO BÁSICO COMPLEMENTAR PREVISTO NA LEI 11.091/05. FALTA DE ABSORÇÃO. REENQUADRAMENTO EM CARGO DIVERSO. ATO ILEGAL. NEGATIVA DE REGISTRO.

APOSENTADORIA (APOS)

Secretaria de Fiscalização de Pessoal (SEFIP).

Trata-se de ato de concessão de aposentadoria a Maria Aparecida Dias de Carvalho Gonçalves, ex-servidora da Fundação Universidade Federal de Ouro Preto, submetido à apreciação do TCU com fulcro no art. 71, inciso III, da CF/1988.
A unidade técnica, acompanhada pelo MP/TCU, identificou o pagamento irregular da parcela complementar prevista no art. 15, da lei 11.091/2005, nos proventos da interessada, e o seu reenquadramento em outro cargo, sem prévio concurso público, motivo pelo qual propõe o ato seja considerado ilegal.
Acolho as conclusões precedentes, incorporando-as às minhas razões de decidir, sem prejuízo das seguintes considerações. 
O art. 15, §§ 2º e 3º, da Lei 11.091/2005, que dispôs sobre o plano de carreira dos cargos técnico-administrativos em educação, no âmbito das Instituições Federais de Ensino, estabeleceu o pagamento de parcela complementar caso o valor do vencimento básico resultante do enquadramento fosse menor do que o somatório do vencimento básico, da gratificação temporária e da gratificação específica (GEAT) . 
Essa parcela complementar, de acordo com e lei, tinha natureza temporária e deveria ser absorvida por reestruturações posteriores da carreira ou da tabela remuneratória. 
Entretanto, os arts. 13 da Lei 11.784/2008 e 43 da Lei 12.772/2012 vedaram a absorção da parcela pelos aumentos previstos nessas leis. 
Assim, a parcela complementar deveria ser absorvida até a publicação da MP 431/2008 (convertida na Lei 11.784/2008) , que interrompeu a absorção dessa rubrica. Como demonstrado pela unidade técnica, no caso concreto, todo o valor da parcela complementar pago à interessada já deveria ter sido absorvido.
Além disso, o controle interno e a unidade instrutiva apontaram o reenquadramento da interessada, sem prévio concurso público, do cargo de assistente em administração, nível intermediário, para o cargo de secretário executivo, de nível superior, no qual se aposentou, em flagrante desrespeito ao art. 37, inciso II, da CF/1988, e à Jurisprudência do Supremo Tribunal Federal.    
Em razão das duas irregularidades, o ato de concessão de aposentadoria deve ser considerado ilegal. 
Dispenso a devolução das quantias indevidamente recebidas de boa-fé, nos termos do Enunciado 106 da Súmula da Jurisprudência do TCU. 
Ante o exposto, voto no sentido de que o Tribunal adote o acórdão que ora submeto à deliberação deste colegiado.
TCU, Sala das Sessões Ministro Luciano Brandão Alves de Souza, em 15 de setembro de 2020.
WALTON ALENCAR RODRIGUES 
Relator